【裁判字號】    97,毒抗,80
【裁判日期】    970331
【裁判案由】    聲請強制戒治
【裁判全文】
臺灣高等法院臺南分院刑事裁定        97年度毒抗字第80號
抗  告  人  臺灣臺南地方法院檢察署檢察官
被      告  甲○○
                   （另案在臺灣臺南監獄臺南分監執行中）
上列抗告人因被告違反毒品危害防制條例案件，不服臺灣臺南地
方法院中華民國97年1月18日裁定（97年度毒聲字第36號），提
起抗告，本院裁定如下：
    主  文
抗告駁回。
    理  由
一、抗告意旨如附件。
二、原裁定意旨略以：聲請意旨略以：被告甲○○因涉嫌施用
    毒品，經臺灣雲林地方法院96年度毒聲字第121號裁定送勒
    戒處所觀察、勒戒後，認有繼續施用毒品之傾向，爰依毒品
    危害防制條例第20條第2項之規定，聲請裁定令入戒治處所
    施以強制戒治等語。訊據被告甲○○就其於於96年2月25
    日某時起至同年月28日為警採尿回溯72小時內之某時止有施
    用海洛因之行為，及於96年2月25日某時起至同年月27日晚
    間10時許止，有施用甲基安非他命之行為（原聲請書誤載為
    安非他命），均坦承不諱，且其尿液亦呈嗎啡及甲基安非他
    命陽性反應，有臺灣檢驗科技股份有限公司濫用藥物尿液檢
    驗報告在卷可憑。參酌最高法院95年度第7次刑事庭會議
    決定意旨，即被告施用毒品犯行，前經觀察勒戒或強制戒治
    執行完畢而釋放後，「五年內」曾因施用毒品之行為，而經
    法院判處刑罰程序確定者，縱其係於觀察勒戒或強制戒治執
    行完畢而釋放「五年後」始為施用毒品者，應依毒品危害防
    制條例第10條之規定，直接適用刑罰之程序。本件被告甲
    ○○前於87年間，即因施用第二級毒品案件，經臺灣板橋地
    方法院以87年度毒聲字第3097號裁定送觀察、勒戒後，認無
    繼續施用毒品之傾向，經臺灣板橋地方法院檢察署以87年度
    偵字第24874號為不起訴處分確定；又於88年間，因施用第
    二級毒品案件，經臺灣板橋地方法院以88年度毒聲字第38號
    裁定送觀察、勒戒後，認有繼續施用毒品之傾向，復以88年
    度毒聲字第310號裁定令入戒治處所施以強制戒治1年，同案
    亦經該法院以88年度訴字第797號判處有期徒刑4月確定，強
    制戒治部分以88年度毒聲字第5398號裁定於88年10月6日停
    止並付保護管束，89年2月1日未經撤銷停止戒治視為執行完
    畢；再於89年間，因施用第一、二級毒品案件，經臺灣雲林
    地方法院以89年度毒聲字第1370號裁定令入戒治處所施以強
    制戒治1年，同案亦經同法院以89年度訴字第466號判處應執
    行有期徒刑1年2月確定，強制戒治部分以89年度毒聲字第34
    5號裁定於90年4月16日停止並付保護管束，90年11月26日未
    經撤銷停止戒治視為執行完畢。被告另於87年間，因違反麻
    醉藥品管理條例之販賣麻醉藥品案件，經最高法院以89年度
    台上字第365號判處有期徒刑6年確定；於88年間，因轉讓第
    二級毒品及收受贓物案件，分別經臺灣高等法院以88年度上
    訴字第4097號判處有期徒刑6月及臺灣板橋地方法院以88年
    度798號判處有期徒刑2月確定；於89年間，因竊盜及偽造文
    書案件，分別經臺灣板橋地方法院以88年度訴字第200號判
    處有期徒刑10月及臺灣雲林地方法院以89年度港簡字第123
    號判處有期徒刑3月確定。上開案件所處刑罰，分別經定應
    執行刑（販賣麻醉藥品、轉讓第二級毒品、收受贓物及88年
    間之施用第二級毒品罪）及接續執行（其餘偽造文書及89年
    間之施用第一、二級毒品罪）結果，自89年6月2日入監執行
    至95年10月31日縮短刑期假釋出監，有臺灣高等法院被告前
    案紀錄表、在監在押全國紀錄表、各該法院裁判及檢察官不
    起訴處分書在卷可參。是本件被告施用海洛因及甲基安非他
    命之時間，雖距前次強制戒治執行完畢時已逾五年，惟本件
    被告業已第4次為施用毒品犯行，揆諸前開說明，自應依法
    追訴處罰，而非再依毒品危害防制條例所定觀察、勒戒及強
    制戒治程序進行處遇（最高法院96年度台非字第236號判決
    參照）。從而，聲請人聲請對被告為強制戒治處分，應予駁
    回。
三、經查：
  (一)按毒品危害防制條例第20條第3項之修正理由：「觀察、勒
    戒或強制戒治五年後再犯者，顯見前所實施之觀察、勒戒或
    強制戒治，已足以遮斷其施用毒品之癮，為期自新及協助其
    戒除毒癮，對此五年後再犯者，爰明定仍適用初犯之規定，
    先經觀察、勒戒、強制戒治之程序。」及同條例第23條第2
    項之修正理由：「為配合簡化施用毒品犯之刑事處遇程序，
    並鑑於經觀察、勒戒或強制戒治執行完畢釋放後，五年內再
    犯者，其再犯率甚高，原據以實施之觀察、勒戒及強制戒治
    ，既已無法收其實效，自應施以刑事處遇。」是新法就施用
    毒品者，祇於「初犯」及「五年後再犯」二種情形，有其追
    訴條件之限制，即須於初犯經觀察、勒戒或強制戒治釋放後
    ，五年內均無施用毒品之行為，始能認其前所實施之觀察、
    勒戒或強制戒治，已足遮斷毒癮，而得於五年後再犯時，從
    優處遇，再予適用初犯之規定，重行觀察、勒戒等程序。倘
    其五年「內」已經再犯，被依法追訴處罰，縱其第三次（或
    第三次以上）施用毒品之時間，係在初犯釋放五年以後，要
    與五年「後」再犯之情形有別，且因已曾於「五年內再犯」
    ，顯見其再犯率甚高，原實施觀察、勒戒或強制戒治，已無
    法收其實效，而無五年戒斷期之存在，自無再經觀察、勒戒
    及強制戒治之必要，應由檢察官逕行起訴，始符新法修正之
    本旨（最高法院95年度台非字第59號判決、95年度台非字第
    189號判決意旨參照）。
  (二)次按最高法院95年度第7次刑事庭會議決議內容為：(一)施用
    第一、二級毒品為犯罪行為，毒品危害防制條例第10條定有
    處罰明文。故施用第一、二級毒品者，依前揭規定本應科以
    刑罰。惟基於刑事政策，對合於一定條件之施用者，則依同
    條例第20條、第23條之規定，施以觀察、勒戒及強制戒治之
    保安處分。(二)毒品危害防制條例於民國92年7月9日修正公布
    ，自93年1月9日施行，其中第20條、第23條將施用毒品之刑
    事處遇程序，區分為「初犯」及「5年內再犯」、「5年後再
    犯」。依其立法理由之說明：「初犯」，經觀察、勒戒或強
    制戒治後，應為不起訴處分或不付審理之裁定；經觀察、勒
    戒或強制戒治執行完畢釋放後，「5年內再犯」者，因其再
    犯率甚高，原實施之觀察、勒戒及強制戒治既已無法收其實
    效，爰依法追訴或裁定交付審理。至於經觀察、勒戒或強制
    戒治執行完畢釋放後，「5年後再犯」者，前所實施之觀察
    、勒戒或強制戒治已足以遮斷其施用毒品之毒癮，為期自新
    及協助其斷除毒癮，仍適用「初犯」規定，先經觀察、勒戒
    或強制戒治之程序。從而依修正後之規定，僅限於「初犯」
    及「5年後再犯」二種情形，始應先經觀察、勒戒或強制戒
    治程序。倘被告於5年內已再犯，經依法追訴處罰，縱其第
    3次（或第3次以上）再度施用毒品之時間，在初犯經觀察、
    勒戒或強制戒治執行完畢釋放5年以後，已不合於「5年後再
    犯」之規定，且因已於「5年內再犯」，顯見其再犯率甚高
    ，原實施觀察、勒戒或強制戒治，已無法收其實效，即應依
    該條例第10條處罰。(三)第三次（或第三次以上）施用毒品之
    時間，是否宜有期間限制？以多久為適宜？則分屬刑事政策
    、專門醫學之範圍，非審判機關所能決定，有待循立法途徑
    解決。
  (三)從而，本件被告於87年間至96年2月28日止，四次施用毒品
    ，經警查獲，其第一次與第四次犯行之間，既夾有第二次係
    在第一次之保安處分執行完畢五年以內情形，足見原戒毒保
    安處分無法收效，本應由檢察官逕行起訴處罰，始屬正辦，
    檢察官失察，為令入戒治處所施以強制戒治之聲請，原審依
    上開決議辦理，予以駁回，經核並無違誤，抗告意旨以上開
    決議於被告經觀察、勒戒或強制戒治執行完畢釋放後，五年
    內再犯施用施用毒品犯行，已經依法再送觀察、勒戒或同時
    給予強制戒治之情形，應不適用云云，不無誤會，至於其餘
    抗告意旨，無非抗告人對系爭法條之看法與解釋，固屬一說
    ，然與上開最高法院決議不符，尚難遽採，從而，本件抗告
    ，並無理由，應予駁回。
四、據上論結，應依刑事訴訟法第412條，裁定如主文。
中    華    民    國    97    年    3     月    31    日
                  刑事第二庭    審判長法  官  葉居正
                                      法  官  郭千黛
                                      法  官  洪碧雀
以上正本證明與原本無異。
不得再抗告。
                                      書記官  魏芝雯
中    華    民    國    97    年    3     月    31    日


司法院資訊處製作；財團法人民間司法改革基金會備份。
